ACORDAO-COMPLETO-2525427

ACÓRDÃO 1287/2022 ATA 7/2022 - SEGUNDA CÂMARA

VISTOS, relatados e discutidos estes autos em que se aprecia recurso de reconsideração interposto por Raimundo Nogueira Monteiro dos Santos contra o Acórdão 2177/2021-TCU-Segunda Câmara, por meio do qual o Tribunal julgou irregulares suas contas, imputando-lhe débito e aplicando-lhe multa;
ACORDAM os Ministros do Tribunal de Contas da União, reunidos em Sessão da Segunda Câmara, diante das razões expostas pelo Relator, em:
9.1. com fundamento nos arts. 32, inciso I, e 33, da Lei 8.443/1992, conhecer e negar provimento ao recurso de reconsideração;
9.2. remeter cópia deste acórdão ao recorrente.

Recurso de reconsideração interposto contra acórdão que julgou irregulares as contas do recorrente, com imputação de débito e multa.

Segunda Câmara

Município de Gurupá/PA; Fundo Nacional de Desenvolvimento da Educação.

3. Recorrente: Raimundo Nogueira Monteiro dos Santos (XXX.399.342-XX).

13.1. Ministros presentes: Antonio Anastasia (na Presidência) e Bruno Dantas (Relator).
13.2. Ministro-Substituto convocado: André Luís de Carvalho.

ACORDAO-COMPLETO-2539142

Acórdão 3426/2022 - Segunda Câmara

BRUNO DANTAS

Ministro-Substituto Marcos Bemquerer Costa.

Cuidam os autos de recurso de reconsideração interposto por Raimundo Nogueira Monteiro dos Santos (peça 56) contra o Acórdão 2177/2021-TCU-Segunda Câmara.
A deliberação recorrida apresentou o seguinte teor:
"9.1. excluir a responsabilidade de Neucinei de Souza Fernandes da presente relação processual;
9.2. com fundamento nos arts. 1º, inciso I, 16, inciso III, alínea c, 19, caput, e 23, inciso III, da Lei 8.443/1992, julgar irregulares as contas de Raimundo Nogueira Monteiro dos Santos, condenando-o ao pagamento das quantias abaixo especificadas, atualizadas monetariamente e acrescidas dos juros de mora, calculados a partir das correspondentes datas até a efetiva quitação, fixando-lhe o prazo de 15 (quinze) dias, a contar do recebimento da notificação, para que comprove, perante o Tribunal (art. 214, inciso III, alínea a, do Regimento Interno/TCU) , o recolhimento da dívida a favor do Fundo Nacional de Desenvolvimento da Educação, na forma da legislação em vigor:
	Data de ocorrência
	Valor histórico

	05/01/2016
	12.974,44

	05/01/2016
	1.746,24

	05/01/2016
	109.610,36

	04/03/2016
	1.933,07

	04/03/2016
	100.676,70

	04/03/2016
	12.227,05

	06/04/2016
	100.676,70

	06/04/2016
	1.933,07

	06/04/2016
	12.227,05

	06/05/2016
	12.227,05

	06/05/2016
	100.676,70

	06/05/2016
	1.933,07

	03/06/2016
	100.676,70

	03/06/2016
	1.933,07

	03/06/2016
	12.227,05

	07/07/2016
	1.933,07

	07/07/2016
	100.676,70

	07/07/2016
	12.227,05

	08/08/2016
	12.227,05

	08/08/2016
	100.676,70

	08/08/2016
	1.933,07

	08/09/2016
	100.676,70

	08/09/2016
	1.933,07

	08/09/2016
	12.227,05

	06/10/2016
	1.933,07

	06/10/2016
	12.227,05

	06/10/2016
	100.676,70

	08/11/2016
	1.933,07

	08/11/2016
	100.676,70

	08/11/2016
	12.227,05

	09/12/2016
	12.227,03

	09/12/2016
	100.676,66

9.3. aplicar a Raimundo Nogueira Monteiro dos Santos a multa capitulada no art. 57 da Lei 8.443/1992, no valor de R$ 100.000,00 (cem mil reais) , fixando-lhe o prazo de 15 (quinze) dias, a contar da notificação, para que comprove, perante o Tribunal (art. 214, inciso III, alínea a, do Regimento Interno/TCU) , o recolhimento da dívida ao Tesouro Nacional, atualizada monetariamente desde a data deste Acórdão até a do efetivo recolhimento, se for paga após o vencimento, na forma da legislação em vigor
9.4. autorizar, caso requerido, nos termos do art. 26 da Lei 8.443/1992, o parcelamento das dívidas a que se referem os subitens 9.2 e 9.3 acima em até 36 (trinta e seis) parcelas mensais e sucessivas, sobre as quais incidirão os correspondentes acréscimos legais (débito: atualização monetária e juros de mora; multa: atualização monetária) , esclarecendo ao responsável que a falta de pagamento de qualquer parcela importará no vencimento antecipado do saldo devedor, sem prejuízo das demais medidas legais;
9.5. autorizar, desde logo, a cobrança judicial das dívidas a que se refere este Acórdão, caso não atendida a notificação, nos termos do art. 28, inciso II, da Lei 8.443/1992;
9.6. remeter cópia deste Acórdão à Procuradoria da República no Estado do Pará, com fundamento no art. 16, § 3º, da Lei 8.443/1992, bem como ao FNDE, para ciência."
Admitido o processamento do recurso, porquanto preenchidos os requisitos previstos nos arts. 32, inciso I, e 33 da Lei 8.443/1992, conferi efeito suspensivo aos itens 9.2, 9.3 e 9.5 do acórdão recorrido (peça 66) .
Instruído o presente feito, faço reproduzir, com os ajustes que julgo pertinentes, o exame técnico e o encaminhamento oferecidos pela Secretaria de Recursos deste Tribunal (peça 74) , que contou com a anuência do corpo diretivo da unidade (peças 75-76) :
"HISTÓRICO
2. Trata-se de tomada de contas especial de responsabilidade de Raimundo Nogueira Monteiro dos Santos, prefeito de Gurupá/PA na gestão 2013/2016, e de sua sucessora, Neucinei de Souza Fernandes (prefeita de 1º/1/2017 a 18/6/2020) , em razão da omissão no dever de prestar contas dos valores transferidos, no âmbito do Programa Nacional de Transporte do Escolar (Pnate) , no exercício de 2016, cujo prazo para prestar contas encerrou-se em 21/8/2017.
2.1. Para a consecução dos objetivos do programa, que, à época, eram normatizados pela Resolução CD/FNDE 5, de 28/05/2015, foram repassados ao município de Gurupá/PA recursos federais no montante de R$ 1.272.699,16.
2.2. O tomador de contas glosou a integralidade das despesas pagas com recursos transferidos por força do programa em questão, imputando a responsabilidade pelo dano, de forma solidária, ao prefeito que geriu os recursos em 2016 e à sua sucessora, responsável pela prestação de contas. Essas também foram as conclusões da Controladoria-Geral da União (peça 16) .
2.3. No âmbito deste Tribunal, Raimundo Nogueira Monteiro dos Santos foi citado para que recolhesse, com os acréscimos legais, o valor original do débito apurado, e/ou apresentasse alegações de defesa quanto à não comprovação da boa e regular aplicação dos recursos federais repassados, em face da omissão no dever de prestar contas.
2.4. Já Neucinei de Souza Fernandes foi ouvida em audiência para que oferecesse suas razões de justificativa por ter se omitido no dever de prestar contas dos recursos federais repassados à conta do Pnate/2016, haja vista o descumprimento do prazo estipulado que se encerrou em 21/8/2017 (originalmente, o prazo estaria limitado a 28/2/2017, mas foi estendido pela Resolução FNDE 10, de 9/8/2017) . Como ela demonstrou ter interposto representação no Ministério Público Federal como medida de proteção ao erário, argumentando que seu antecessor não repassou documentação para prestação de contas, foi ela excluída da presente relação processual.
2.5. Quanto ao ex-prefeito, tendo em vista seu silêncio, foi declarada sua revelia e fixada sua responsabilidade na forma do acórdão condenatório ora recorrido.
ADMISSIBILIDADE
3. O exame preliminar de admissibilidade à peça 62 concluiu por conhecer do recurso, suspendendo-se o efeito dos itens 9.2, 9.3 e 9.5 do acórdão recorrido, entendimento adotado pelo relator ad quem em despacho à peça 66.
MÉRITO
4. Constitui objeto do recurso examinar as seguintes questões:
a) se configura falha formal a ausência de comprovação da devida utilização dos recursos geridos (item 5) ;
b) se a ausência de estrutura municipal para prestar contas justifica a ausência de comprovação da boa e regular aplicação dos recursos públicos recebidos (item 6) ;
c) se houve imputação de improbidade administrativa ao recorrente (item 7) .
5. Falha formal
5.1. O recorrente alega que a irregularidade que lhe foi imputada configura falha formal, aduzindo nesse sentido que:
a) meras irregularidades em reprovação na prestação de contas não implica sequer em prática de ato ímprobo, pois este se dá mediante a lesão ao erário público e enriquecimento ilícito, não sendo razoável a condenação das contas do recorrente, o que inclusive diverge de diversas cortes superiores pátrias (peça 56, p. 4-8) ;
b) as inconsistências configuram falha meramente formal, não se confundindo com retirada ilícita, roubo ou desvio do erário público; logo, houve pleno atendimento aos requisitos do artigo 28, inciso I a X, da Instrução Normativa-STN 1/1997 (peça 56, p. 8-9) ;
c) o recorrente em nenhum momento desvirtuou a administração pública, não afrontou os princípios da ordem jurídica, e nem obteve vantagens patrimoniais indevidas à custa do erário municipal; o vício formal imputado ao ora recorrente não se enquadra em atividade nociva da função pública, seja pelo tráfico de influência, seja pelo favorecimento de poucos em detrimento dos interessados da sociedade, mediante mimos e privilégios ilícitos; a imputação é pura e tão somente quanto à forma de pagamento (peça 56, p. 9) ;
d) não há sequer menção sobre atos de angariar ou distribuir, em proveito pessoal ou para outrem, vantagem ilegal ou imoral, de qualquer natureza, com violação aos princípios e regras norteadoras das atividades da Administração Pública, desprezando os valores do cargo de prefeito e a relevância dos bens confiados à guarda deste cargo representativo tão importante; logo, não há o que se falar em dano ao erário causado pelo prefeito no exercício da função pública (peça 56, p. 10) ;
e) não houve intenção do ora recorrente de lesar o ente público ao efetuar o pagamento da forma irregular; ainda mais que a lisura dos pagamentos foi comprovada, de modo que não há vício material, mas apenas formal (peça 56, p. 11) ;
f) as irregularidades que ensejaram a reprovação das contas do recorrente referem-se a impropriedades de cunho meramente formal, as quais, pelos postulados da proporcionalidade e razoabilidade, não deveriam resultar em tamanhas penalidades ao gestor responsável (peça 56, p. 14) ;
Análise
5.2. Importa notar que o ora recorrente foi revel no processo, de modo que esta é sua primeira manifestação nos autos.
5.3. Em vista da sua revelia, sua responsabilidade foi bem delineada no voto condutor da decisão recorrida (peça 43, p. 2) :
'10. Como é cediço, a imposição de comprovar a boa e regular utilização de recursos federais recebidos decorre do ordenamento jurídico, a teor do bloco normativo composto pelas disposições dos arts. 70, parágrafo único, da Constituição Federal, 93 do Decreto-lei 200/1967 e 66 do Decreto 93.872/1986.
11. No presente caso, embora o prazo final para a apresentação da prestação de contas tenha recaído na gestão de Neucinei de Souza Fernandes, caberia a Raimundo Nogueira Monteiro dos Santos comprovar a boa e regular aplicação dos recursos públicos transferidos, movimentados e utilizados em sua gestão (vide extrato bancário à peça 8) .
12. De tal tarefa o gestor deve se desincumbir por meio de documentação idônea que demonstre o cumprimento das ações do programa, bem assim o nexo causal entre os gastos havidos e o recurso que recebera do Poder Público Federal.
13. Nesse sentido, se Raimundo Nogueira Monteiro dos Santos não logrou êxito em apresentar ao FNDE e tampouco a este Tribunal documentação comprobatória das despesas referentes ao aludido programa, não há elementos para que se avalie a adequabilidade da utilização dada a tais recursos.
14. Não havendo notícia da destinação dos recursos atinentes ao referido Programa, vislumbra-se a existência de dano ao erário, o que enseja a irregularidade das contas do ex-gestor, com fundamento no art. 16, inciso III, alínea c, da Lei 8.443/1992, bem como o dever de restituí-lo. Ademais, diante da gravidade dos fatos narrados, é cabível a incidência de penalidade pecuniária, proporcional ao dano, fundamentada no art. 57 da Lei 8.443/1992. (g.n.) '
5.4. Não obstante a ausência de prestação de contas e dos termos em que a responsabilidade lhe foi imputada, o recorrente reiteradamente alega tratar-se de falha formal na prestação de contas e que 'meras irregularidades em reprovação na prestação de contas não implica sequer em prática de ato ímprobo, pois este se dá mediante a lesão ao erário público e enriquecimento ilícito, não sendo razoável a condenação das contas do recorrente'.
5.5. Contudo, a alegação não procede. Primeiro, porque não se tratou de irregularidades em prestação de contas, uma vez que não houve prestação de contas. Segundo, não se imputou ao recorrente a 'prática de ato ímprobo', mas apenas se constatou que ele não se desincumbiu do ônus constitucional e legal de comprovar a devida utilização dos recursos por ele geridos. Terceiro, a lesão ao erário é presumida quando não há prestação de contas, porquanto 'a omissão no dever de prestar contas configura ofensa não só às regras legais, mas também aos princípios basilares da Administração Pública, já que, nesse caso, o gestor deixa de demonstrar o efetivo emprego dos recursos postos sob a sua responsabilidade, dando ensejo, inclusive, ao surgimento de presunção legal de integral dano ao erário, pela não aplicação dos valores, mediante desvio dos recursos da União' (Acórdão 196/2016-TCU-Plenário, relator: Benjamin Zymler) . (g.n.) 
5.6. Em vista da ausência de prestação de contas, não tem qualquer sentido a alegação de que 'houve pleno atendimento aos requisitos do artigo 28, inciso I a X, da Instrução Normativa STN 1/1997', que versam precisamente sobre os elementos que deveriam compor a prestação de contas. Se, conforme alegado, não foi 'comprovado que o ora recorrente malversou recursos recebidos', tampouco há comprovação de que geriu bem tais recursos, como seria da sua obrigação comprovar. E se o ora recorrente 'desvirtuou a administração pública', ou 'afrontou os princípios da ordem jurídica', ou 'obteve vantagens patrimoniais indevidas à custa do erário', nada disso é passível de asserção ou refutação, dada a ausência de prestação de contas.
5.7. Ante o exposto, em vista da ausência de comprovação da boa e regular aplicação dos recursos públicos geridos e da ausência de argumento que justifique tal omissão, deve-se rejeitar a alegação.
6. Ausência de estrutura municipal para prestar contas
6.1. O recorrente alega ausência de estrutura municipal para proceder à prestação de contas, aduzindo nesse sentido, aduz que:
a) é preciso levar em consideração as situações e peculiaridades de municípios, como o de Gurupá-PA, que não possuem estrutura ou conhecimento procedimental para atender a todas as estipulações previstas e inerentes à utilização dos recursos federais utilizados; (peça 56, p. 9) 
b) o prefeito municipal possui equipe administrativa responsável por auxiliar e exercer funções inerentes, tais como a própria prestação de contas; é indevido que se impute responsabilidade ao gestor por ato omissivo e possível desídia de sua equipe; não poderia haver prejuízo ao erário, nem enriquecimento ilícito, tratando-se apenas de inabilidades do administrador quanto a repasse de informações; e isso não pode gerar punições previstas na lei, não abrangendo o inábil relativo ao vício formal. (peça 56, p. 10) 
Análise
6.2. Não merece acolhida a alegação de que se trata de pequeno município sem estrutura administrativa para atender as exigências inerentes à utilização de recursos federais, porquanto isso não justifica a ausência de comprovação da boa e regular utilização dos recursos públicos. Ademais, se o então gestor municipal achava que o município tinha condições de firmar convênio com o executivo federal e cumprir as obrigações que o ajuste lhe impunha, não há por que agora alegar ausência de condições de prestar contas.
6.3. Tampouco merece guarida a tentativa do recorrente de transferir à sua equipe na prefeitura a responsabilidade por comprovar a devida utilização dos recursos, porquanto 'o gestor que subscreve o convênio assume a responsabilidade pessoal pela observância de suas disposições, incluindo o ônus de comprovar a boa e correta aplicação dos recursos públicos recebidos' (Acórdão 5742/2016-TCU-Primeira Câmara, relator: Bruno Dantas) , de modo que 'é de responsabilidade pessoal do gestor do município, e não da pessoa jurídica convenente, a restituição de valores recebidos mediante convênio, quando o objeto não é atingido a contento ou quando não há prestação de contas' (Acórdão 1418/2009-TCU-Plenário, relator: Raimundo Carreiro) .
6.4. Ante o exposto, deve-se rejeitar a alegação.
7. Ausência de improbidade administrativa
7.1. O recorrente alega não restar configurada improbidade administrativa, aduzindo nesse sentido que:
a) a falha da prestação de contas foi apenas formal, o que não pode ser caracterizado como improbidade administrativa, tampouco pode se imputar ao ex-gestor conduta irregular e manifestamente dolosa, pois não existiu indícios de corrupção administrativa ou malversação de recursos; (peça 56, p. 9) 
b) para a configuração da improbidade administrativa, deve haver dolo na ação ou omissão do agente público, devendo a conduta ilícita gerar prejuízo ao erário, não apenas o dano material, mas também o dano que contrarie valores éticos e morais, o que não é o caso ora em comento; não se apontou dano material nem desonestidade por parte do ex-prefeito ora recorrente, mas sim um mero erro formal, quanto à necessidade de informação a esta Corte de Contas, sem a ocorrência de dolo; (peça 56, p. 10) 
c) a ausência de prejuízo ao erário no caso ora em discussão, além ferir de morte a ideia de improbidade administrativa, permite a convalidação deste vício formal em comento, em respeito ao destaque do interesse público; (peça 56, p. 10) 
d) o recorrente apresenta jurisprudência de tribunais de justiça e superiores acerca da convalidação de atos administrativos. (peça 56, p. 11-14) 
Análise
7.2. Ao contrário do alegado, não foi imputado qualquer ato de improbidade ao ora recorrente, sendo que 'o julgamento pela irregularidade das contas do responsável, com a consequente condenação para que ele promova o ressarcimento do dano ao erário, independe de ter havido ou não prática de ato de improbidade administrativa ou auferimento de vantagem pessoal em decorrência da gestão de recursos públicos' (Acórdão 10853/2018-TCU-Primeira Câmara, relator: Bruno Dantas) .
7.3. Ademais, a ação de improbidade administrativa regida pela Lei 8.429/1992 não se confunde com a tomada de contas especial, que se constitui como processo administrativo com rito próprio, disciplinado pela Lei 8.443/1992 e por normativos expedidos por este Tribunal no exercício da sua competência constitucional (em especial, Regimento Interno/TCU e Instrução Normativa-TCU 71/2012) , aplicando-se apenas subsidiariamente as normas processuais em vigor, no que couber e desde que compatíveis com a Lei 8.443/1992, nos termos do artigo 298 do Regimento Interno/TCU.
7.4. Ante o exposto, deve-se rejeitar a alegação.
CONCLUSÃO
8. Da análise, conclui-se que:
a) a ausência de comprovação da devida utilização dos recursos públicos geridos não configura mera falha formal, mas sujeita o gestor à condenação em débito por este Tribunal (item 5) ;
b) o fato de o município possuir estrutura administrativa deficiente não justifica a ausência de comprovação da boa e regular utilização dos recursos públicos e tampouco legitima a tentativa do recorrente de transferir a responsabilidade à sua equipe na prefeitura (item 6) ;
c) não se está imputando ao recorrente qualquer ato de improbidade administrativa (Lei 8429/1992) , que não se confunde com a tomada de contas especial (Lei 8.443/1992 e normativos do TCU) (item 7) .
8.1. Ante essas conclusões, deve-se negar provimento ao recurso.
ANÁLISE DA PRESCRIÇÃO
9. No tocante à prescrição, tem-se de plano sua não ocorrência, tendo em vista que o prazo para prestar contas encerrou-se em 21/8/2017 e o acórdão condenatório foi prolatado em 23/2/2021. Assim, tanto pelo ângulo da prescrição decenal (Acórdão 1441/2016-TCU-Plenário) , quanto pelo da prescrição quinquenal (Lei 9.873/1999) , conclui-se não ter havido prescrição.
PROPOSTA DE ENCAMINHAMENTO
10. Ante o exposto, submete-se o assunto à consideração superior, propondo-se, com fundamento nos artigos 32, inciso I, e 33 da Lei 8.443/1992:
a) conhecer do recurso e, no mérito, negar-lhe provimento;
b) dar ciência da decisão ao recorrente e demais interessados."
O Ministério Público junto ao TCU anuiu ao encaminhamento sugerido pela secretaria, nos termos do seguinte parecer (peça 77) :
"Examina-se nesta oportunidade o recurso de reconsideração interposto por Raimundo Nogueira Monteiro dos Santos contra o Acórdão 2177/2021-TCU-Segunda Câmara, por meio do qual o responsável teve suas contas julgadas irregulares, com imputação de débito e aplicação da multa prevista no art. 57 da Lei 8.443/1992.
A Serur propõe o conhecimento do apelo, para, no mérito, negar-lhe provimento.
Consideramos oportuno um aspecto que permite compreensão mais ampla do processo e do encaminhamento pela negativa de provimento. Os recursos em tela foram administrados pelo recorrente e o prazo para apresentação recaiu na gestão da sucessora, o que poderia conduzir à responsabilização desta agente e eventual exclusão de imputação ao gestor, tendo em vista que a irregularidade apurada foi a omissão no dever de prestar contas. Porém, o Tribunal excluiu a prefeita da relação processual com fundamento nos argumentos do voto condutor, entre os quais destacamos:
'20. Nesse sentido, considerando que a ex-prefeita interpôs Representação perante o Ministério Público Federal, na qual indica não ter à sua disposição os elementos comprobatórios referentes à prestação de contas, compreendo que se deva excluir a responsabilidade de Neucinei de Souza Fernandes da presente relação processual.'
O gestor não trouxe ao feito qualquer documentação a título de prestação de contas nem prova de que tenha deixado na Prefeitura ao término de sua gestão os elementos probatórios da aplicação dos recursos que lhe foram confiados.
Com esse breve registro, acompanhamos a proposta de mérito da Secretaria de Recursos."
	É o relatório.

Wyller Hudson Pereira Melo (20.387/OAB-PA), representando Raimundo Nogueira Monteiro dos Santos.

Procurador Marinus Eduardo De Vries Marsico.

TOMADA DE CONTAS ESPECIAL. RECURSOS ORIUNDOS DO PROGRAMA NACIONAL DE APOIO AO TRANSPORTE DO ESCOLAR (PNATE). OMISSÃO NO DEVER DE PRESTAR CONTAS. AUDIÊNCIA DA PREFEITA SUCESSORA. ACOLHIMENTO DAS RAZÕES DE JUSTIFICATIVA. EXCLUSÃO DE SUA RESPONSABILIDADE. CITAÇÃO DO GESTOR DOS RECURSOS. REVELIA. CONTAS IRREGULARES COM IMPUTAÇÃO DE DÉBITO E APLICAÇÃO DE MULTA. RECURSO DE RECONSIDERAÇÃO. ARGUMENTOS INSUFICIENTES PARA REFORMA DO JULGADO. CONHECIMENTO E NEGATIVA DE PROVIMENTO.

TOMADA DE CONTAS ESPECIAL (TCE)

Secretaria de Recursos (Serur); Secretaria de Controle Externo de Tomada de Contas Especial (SecexTCE).

Em julgamento, recurso de reconsideração interposto por Raimundo Nogueira Monteiro dos Santos, ex-Prefeito de Gurupá/PA (gestão 2013-2016) contra o Acórdão 2177/2021-TCU-Segunda Câmara  (relator Ministro-Substituto Marcos Bemquerer) , por meio do qual este Tribunal julgou irregulares suas contas, imputando-lhe débito e aplicando-lhe multa, em razão da omissão no dever dos recursos repassados àquela municipalidade por força do Programa Nacional de Apoio ao Transporte Escolar (PNATE) no exercício de 2016.
Embora a prestação de contas recaísse sobre a gestão da sucessora do recorrente, o Tribunal, após citar ambos para que trouxessem suas alegações de defesa aos autos, afastou a responsabilidade da legatária, considerando que ela adotou as providências necessárias ao resguardo do patrimônio público, aplicáveis à espécie.
Em primeira assentada, entendeu o TCU que o ora recorrente não trouxe ao feito qualquer documentação a título de prestação de contas, nem prova de que tenha deixado na Prefeitura ao término de sua gestão os elementos probatórios da aplicação dos recursos que lhe foram confiados.
Nesta oportunidade, o recorrente alega, em síntese, que: i) teria cometido falha meramente formal, motivo pelo qual não deveria responder por débito e multa; ii) que a falta de estrutura municipal para prestar contas não permitiu a execução desse mister; e iii) que não deveria ser responsabilizado por improbidade administrativa.
Após examinar as razões recursais, a Secretaria de Recursos concluiu que não foram trazidos elementos suficientes para alterar a deliberação recorrida, razão pela qual, com a concordância do Ministério Público junto ao TCU, propõe o conhecimento e o não provimento do apelo recursal.
Preliminarmente, ratifico o despacho exarado no sentido de que o presente recurso merece ser conhecido, porquanto preenche os requisitos de admissibilidade previstos nos arts. 32, inciso I, e 33, da Lei 8.443/1992.
Quanto ao mérito, concordo com a análise empreendida pela secretaria especializada, transcrita no relatório precedente, a qual enfrentou e afastou com propriedade cada um dos argumentos apresentados pelo recorrente, razão pela qual incorporo seus fundamentos às minhas razões de decidir, sem prejuízo de breves considerações.
Bem se sabe que prestar contas, com a devida e correta comprovação da boa e regular aplicação dos valores públicos, é dever de todos aqueles a quem sejam confiados recursos federais, por força do art. 70, parágrafo único, da Constituição de 1988, e do art. 93 do Decreto-Lei 200/1967 (v.g. Acórdão 2439/2010-TCU-Plenário, 5.929/2011-TCU-Primeira Câmara e 1.544/2008-TCU-Segunda Câmara) .
Dessa maneira, a ausência de comprovação da boa e regular aplicação dos recursos recebidos configura ofensa às regras legais e, ainda, aos princípios basilares da administração pública, uma vez que o gestor deixa de prestar a devida satisfação à sociedade sobre o efetivo emprego dos recursos sob sua responsabilidade.
A não comprovação da boa e regular aplicação de recursos federais em virtude da omissão no dever de prestar contas constitui grave inobservância do dever de cuidado no trato com a coisa pública, revelando a existência de culpa grave, uma vez que se distancia do que seria esperado de um administrador minimamente diligente, o que caracteriza erro grosseiro a que alude o art. 28 do Decreto-lei 4.657/1942 (Lei de Introdução às Normas do Direito Brasileiro) , incluído pela Lei 13.655/2018 (v.g. Acórdão 6257/2021-TCU-Primeira Câmara, 1.703/2021-TCU-Segunda Câmara e 5.245/2020-TCU-Primeira Câmara) .
Cumpre lembrar que é pacífico no âmbito deste Tribunal o entendimento de que, em processos de prestação ou tomada de contas, ainda que especial, o ônus da prova do regular emprego das verbas públicas é imputado ao responsável pela utilização dos valores repassados pela União, à luz do disposto no art. 70, parágrafo único, da Constituição Federal, e no art. 93 do Decreto-lei 200/1967. Assim, a não comprovação dessa obrigação pelo gestor é suficiente para que se conclua pela ocorrência de prejuízo ao erário.
Sobre a atuação dos responsáveis, lembro que, no TCU, é considerado de boa-fé o responsável que, embora tenha concorrido para o dano ao erário ou outra irregularidade, seguiu as normas pertinentes, os preceitos e os princípios do direito. A análise da conduta, portanto, é feita sob o ponto de vista objetivo, sem que seja necessária a comprovação de má-fé (dolo) para a responsabilização do agente.
Nesse sentido, a boa-fé do responsável deve ser objetivamente analisada e provada no caso concreto, considerando-se a prática efetiva e as consequências de determinado ato à luz de um modelo de conduta social, adotada por um homem leal, cauteloso e diligente. A boa-fé não pode ser deduzida pela simples apresentação de alegações de defesa ou simplesmente presumida, devendo ser efetivamente comprovada, o que não ocorreu nestes autos, nem quando da deliberação recorrida, nem em sede recursal.
Dessa forma, não há que se falar em falha formal. Cabia ao ora recorrente providenciar a devida documentação probatória da execução das despesas, o que não sucedeu. Não lhe assiste razão buscar afastar sua responsabilidade em razão de eventual falta de infraestrutura municipal. Ao assinar ao ajuste, o então gestor se comprometeu a zelar pelos recursos e deles prestar contas, o que não foi comprovado a este Tribunal.
Por fim, não há que se falar em apuração de improbidade administrativa no âmbito do TCU. A ação civil regida pela Lei 8.429/1992 é resolvida no âmbito do Poder Judiciário, do qual o Tribunal não faz parte, conforme leitura do art. 92 da Constituição Federal. 
No caso concreto se cuida de processo administrativo de tomada de contas especial, disciplinada pela Lei 8.443/1992 e por normativos expedidos por este Tribunal, no âmbito da qual o responsável não trouxe elementos capazes de atestar a regular execução das despesas.
Sendo assim, ante a ausência de elementos capazes de alterar o juízo anteriormente formulado, não é possível reformar o julgado, como pretende o recorrente. Feitas essas considerações, entendo que se deve conhecer e negar provimento ao presente recurso, mantendo-se inalterado o Acórdão 2177/2021-TCU-Segunda Câmara.
Ante o exposto, voto por que o Tribunal adote o Acórdão que ora submeto à deliberação deste Colegiado.
TCU, Sala das Sessões, em 22 de março de 2022.
Ministro BRUNO DANTAS 
Relator